臺灣臺中地方法院民事判決　九十年度訴字第三四一三號
　　原　　　告　台中市政府
　　法定代理人　乙○○
　　訴訟代理人　甲○○
　　被　　　告　丙　○
　　　　　　　　戊○○
　　　　　　　　己○○
　　　　　　　　丁○○
　　被　　　告　廖郭鑾即郭鑾.
　　　　　　　　張郭美即郭美.
右當事人間租佃爭議事件，本院判決如左：
    主      文
原告之訴駁回。
訴訟費用由原告負擔。
    事      實
甲、原告方面：
  壹、聲明：
    一確認原告與被告間就坐落台中市○○區○○段第九○○地號，面積一千一百平
      方公尺及同段第九○四地號，面積三百三十六平方公尺土地（下稱系爭土地）
      之租佃關係不存在。
    二被告應同意原告就前項土地之耕地租約（北屯舊字第一二九一號）登記，申請
      台中市北屯區公所為註銷登記。
  貳、陳述：
    一系爭土地係原告所有，此有系爭土地登記謄本影本可稽。且原告於民國五十五
      年間取得系爭土地時，係無人耕作之狀態，取得土地後充作學校用地逾二十年
      ，亦無人異議；迨八十六年間因被告丙○請求原告給予補償，原告始發現現行
      土地登記簿其他登記事項欄有記載「本件土地訂有三七五租約」等語，經向台
      中市北屯區區公所查詢，始得悉原所有人賴松與被告之被繼承人郭火順間，就
      系爭土地分割及重測前之舊社段舊社小段第三八五地號土地，曾訂有北屯舊字
      第一二九一號私有耕地租約，嗣該請求補償之調解事件，雖經撤回，惟被告仍
      主張租佃關係存在拒絕註銷租約登記，經調處不成，移送鈞院審理。
    二再者，系爭土地重測前為舊社段舊社小段第三八五之二及第三八五之一地號，
      該二地號分割前原屬同小段第三八五地號；原告於五十五年六月間價購該第三
      八五地號土地時，土地登記簿並無關於三七五租約之記載，有該重測及分割前
      之土地謄本影本可憑；事實上斯時亦未有該郭火順耕作之情事，前開租約是否
      真正，已有可疑；即令該項租約確屬真正，前述郭火順或被告等人既未占有系
      爭土地，原告受讓系爭土地時，自無從知悉耕地租約之存在，依最高法院四十
      三年台上字第二五○號判例所示，被告亦無適用民法第四百二十五條或耕地三
      七五租約第二十五條規定，主張租賃關係對於原告繼續存在之餘地。乃茲被告
      竟謂與原告間就系爭土地有耕地租賃關係之存在，已使原告之權利陷於不安狀
      態，自有請求確認租佃關係不存在之必要。
    三又原告本期待持租佃關係不存在之判決申請為租約註銷登記，茲為避免爭議，
      爰本於所有權妨害排除請求權，併行請求被告容忍原告申請註銷登記如訴之聲
      明第二項所載。
  參、對被告所為抗辯之陳述：
    一按消極確認之訴，應由被告負立證責任，此有最高法院十九年上字第三八五號
      、二十年上字第七○九號及二十八年上字第一一號判例可循。本件被告之被繼
      承人郭火順與系爭土地原所有人賴松間，即令確有耕地租賃關係，依最高法院
      四十三年台上字第二五○號判例所示，亦須原告於受讓系爭土地時確知該項租
      賃契約之存在，被告始能對原告主張租約繼續有效。從而，本件被告主張該項
      租約對於原告繼續有效存在，依前引舉證責任分配之法則，自應就原告於受讓
      土地時知悉該租約存在之事實，負舉證責任。至於被告丁○○以原告所屬北新
      國中申請調解文件中關於租約之記載及「五十五年間即由台中市政府向原出租
      人賴松價購，並興建教育設施，承租人即無耕作之事實」之陳述，指原告非不
      知租約之存在者，則無足取。蓋該北新國中關於耕地租約之敘述，係依被告丙
      ○向該校請求補償之主張而為，並非受讓時即已知悉；而所謂「興建教育設施
      ，即無耕作之事實」，不過說明興建時未有耕作事實而已，就興建以前有無耕
      作，既未提及，自不能據為該項文字寓有自興建教育設施後，始無耕作事實之
      演繹。
    二再系爭土地於原告五十五年六月間價購前，係由私立志誠中學使用，原告收購
      該志誠中學之建物，並向基地所有人購買系爭土地，以供北新國中建校，此有
      北新國中六十四年畢業紀念冊載該校簡史影本一紙附狀可稽。而被告所舉之證
      人賴張海柱及賴阿頒九十一年二月二十六日到庭作證時，亦曾提及系爭土地在
      北新國中建校前，先有志誠中學使用之事。從而，上開證人關於北新國中建校
      時，系爭土地由被告耕作並築有草寮，迨北新國中建校始停止耕作及遷移之證
      言，顯不副實。再者，原告於五十五年六月間購買系爭土地同時即作為北新國
      中建校使用（見卷附土地謄本及狀附北新國中簡史），該等證人亦陳稱北新國
      中建校時，係使用系爭土地之全部（見九十一年二月二十六日言詞辯論筆錄六
      頁九行）；而承租人郭火順係七十二年四月亡故（見原告所提之戶籍謄本），
      已在原告使用系爭土地建築學校十七年之後，乃該等證人竟謂郭火順死亡後由
      其子繼續耕作（見上開筆錄三頁十六行、五頁八行），矛盾之情，尤足認渠等
      所為北新國中建校時，系爭土地在被告耕作中等不利原告之陳述，實無可信。
      至於該筆錄記載原告對證人賴阿頒所言沒有意見（九十一年二月二十六日言詞
      辯論筆錄六頁十一行）者，本係就該證人對於原告訴訟代理人詢問所為「北新
      國中建校時使用系爭土地全部」之陳述而言，非謂對該證人全部證言均無意見
      ，此由該筆錄載對證人證言之意見，「再具狀陳述」（該筆錄六頁十九行）者
      ，即可明瞭。至於關於原告價購系爭土地時，不僅無人耕作且已供私立志誠中
      學作為學校使用之點，除上開事證外，並有當時承辦人陳逸芳可證。
    三且系爭耕地租約原訂租期自三十八年一月一日起至四十年十二月三十一日止，
      期滿雖曾續訂，其最後續訂租約期間自四十四年一月一日至四十九年十二月三
      十一日止，惟該續約期間屆滿後，並未再行續訂。此有該北屯區公所發給之私
      有耕地租約影本在卷可稽。依此情形，耕地租約登記機關既無關於續訂租約之
      記錄，復無繼續租約之事證可稽，自應認在前開最後續約租期屆滿後之五十五
      年六月間，原告購買系爭土地時，該耕地租約經已消滅。何況。原告係政府機
      關，倘確知系爭土地存有耕地租賃，殊無不要求出租人先行解決之理；再者，
      當時果真確有耕地租約存在，則原告以之建校時，承租人必將出面爭執，引起
      糾紛；乃茲證人賴張海柱及賴阿頒二人均不知當時有何紛爭情事，亦足資為原
      告價購時並無耕地租約存在之證明。
    四而原告於五十五年間受讓系爭土地並興建學校時，無人異議，迄八十六年五月
      間被告丙○請求補償，其間歷時逾三十年，系爭土地均由原告占有使用，被告
      或其被繼承人從未占有耕作；乃至三十年後始出面為租佃關係之主張，與誠實
      信用原則，已相悖離。再者，系爭土地既經原告興建教育設施，地目且已變更
      為「建」，而被告及其被繼承人於三十餘年間未曾為關於交付耕地之主張，其
      租賃物交付請求權，亦已罹於時效消滅而不能實現。
    五復按耕地租賃係當事人約定一方以農地租與他方耕作，栽培農作物，他方支付
      租金之謂；故耕地租賃，必須該土地適於耕作，以栽培農作物，始足當之。是
      為租賃標的之土地，因開闢為公共設施，致不能為約定目的之使用時，該土地
      上原有租賃關係，從此消滅；此有最高法院三十年上字第三四五號判例及七十
      六年度台上字第一五一九號判決可資參照。查系爭土地早於五十五年間已經供
      作台中市立國民中學使用，已屬公共設施用地，迄無變更，為兩造不爭之事實
      ，並經證人賴阿頒及陳逸芳證述無訛，復有台中市立北新國民中學六十四年畢
      業紀念冊載該校簡史可稽；是則，系爭土地確已不能供農產耕作之使用者，即
      無可疑。從而，系爭土地原所有人賴松與已故郭火順間之耕地租約，在原告同
      年八月三十日取得該土地所有權前，自應因該土地經原告興辦學校之五十五年
      六月十二日，已告消滅。再者，縱認原告就系爭土地係取得所有權後，始以之
      興辦學校，惟目前確係作為學校使用，究無爭議；是則系爭土地既已不能供作
      農業生產使用，且亦非屬農地（系爭土地地目為建，且經都市計劃編定為「文
      中」學校用地；見卷附土地登記簿謄影本及狀附公共設施用地證明書影本），
      兩造之間，仍無耕地租賃關係可言；此有另案台灣高等法院台中分院八十八年
      度上字第一○六號判決理由第四點可供參酌。
    六又按終止契約之意思表示係不要式行為，當事人為與契約之繼續存在不相容之
      請求，即已發生效力。此有最高法院七十四年度台上字第一一二二號判決可資
      參照。本件證人賴阿頒之證言不足採信，經如九十一年三月十九日準備書狀敘
      ，且依被告訴訟代理人關於「誤以為郭火順是在本件土地收購之前就死亡，所
      以我待證事實弄錯了」之陳述（見九十一年四月三十日言詞辯論筆錄二頁十六
      行起）以觀，該證人之證言皆係出於附合被告主張所為，並非實情；蓋原告五
      十五年間已使用系爭土地建築學校，該證人竟謂郭火順亡故（七十二年間）後
      ，被告一家仍在耕作，前後相距十七年之久，此等重大矛盾，本非記憶不清所
      能解釋；而其矛盾失實之情形，竟與被告主張之待證事實相符，若非附合之詞
      ，實難理解。故該證人所為陳述實非可以為據，茲即令以該證人附會被告主張
      所為原告購地建校時，「郭家還有草寮在土地上，但國中叫他們搬走，他們就
      搬走」及「政府要他們搬走他們就搬走了」之陳述，作為系爭耕地租約對原告
      繼續存在之證明；依該項陳述，原告既已要求郭火順一家遷出系爭土地，該項
      要求與租約之存續並不相容，依前引法則，不能謂非終止契約之意思表示，郭
      家亦無異議而交出土地，自應認租賃關係因而消滅。從而，系爭土地原所有人
      賴松與被告被繼承人郭火順間之租佃關係，即令對於原告繼續有效，依最高法
      院六十三年台上字第八二八號及八十三年台上字第二四○○號判例所示，該租
      佃關係亦應自原告收回建校當時即告消滅；至於被告或其繼承人就該耕地租約
      之消滅，是否得受補償，則屬別事，於該項耕地租賃關係之消滅無礙，併此陳
      明。
    七末按不定期限租用耕地契約，於耕地依法變更其使用時，得終止租約；土地法
      第一百十四條（原告誤為第一百零四條）第四款定有明文（此項條文及下引一
      百二十條，自三十五年四月二十九日修正公布後，迄無變更）。本件已故郭火
      順與賴松之耕地租約，自四十九年十二月三十一日租期屆滿（見北屯區公所覆
      函），租賃關係縱不因約定期間屆滿消滅，而成為不定期租賃，依前引法條規
      定，亦應於五十五年六月十二日因興辦學校，改作公共設施使用而終止。至於
      該賴松是否因租約之終止，而向承租人支付補償金，依最高法院六十三年台上
      字第八二八號判例所示，本不生影響；何況，因終止耕地租約而須由出租人予
      承租人補償，始自五十七年二月十二日修正都市平均地權條例第五十六條之增
      訂，原告使用及價購系爭土地之五十五年六月間，並無須補償承租人之規定；
      且以變更使用終止為由耕地租約，復不在同法第一百二十條第一項規定應予償
      還費用之列，故系爭耕地原承租人郭火順，有否受補償，於耕地租賃關係之消
      滅，並無影響。
  肆、證據：提出系爭土地登記謄本影本二份、台灣省台中市私有耕地租約影本、北
      新國中六十四年畢業紀念冊載該校簡史影本、公共設施用地證明書影本、台灣
      高等法院台中分院八十八年度上字第一○六號民事判決影本各一份、被告之被
      繼承人郭火順之繼承系統表暨相關繼承人之戶籍謄本等為證；並聲請鈞院向台
      中市北屯區公所調取系爭土地之耕地租約登記簿卡片；及聲請訊問證人陳逸芳
      。
乙、被告丁○○方面：
  壹、聲明：原告之訴駁回。
  貳、陳述：
    一被告之被繼承人郭火順曾與系爭土地前手賴松訂有耕地三七五租約，說明如下
      ：
      (一)現行土地登記謄本上已明確載有「本筆土地訂有三七五租約，重測前之舊社
        段三八五地號」，從而，依土地法第四十三條規定，該項登記本有絕對效力
        。
      (二)被告之被繼承人郭火順亦確於三十六年六月三十日與系爭土地之前手賴松訂
        有三七五租約，此有台灣省台中市私有耕地租約在卷足稽，而該私有耕地租
        約係依台灣省私有耕地租約辦法所訂立，且經原告所屬北屯區公所所製作、
        留存，該租約之程式及意旨觀之，依民事訴訟法第三百五十五條第一項規定
        本推定其為真正。
      (三)綜右所陳，訴外人郭火順與系爭土地前手賴松確訂有耕地三七五租約，已甚
        為明確，從而，被告就系爭耕地已訂有三七五租約之事實已明，自無庸就此
        再為舉證。
    二就本件原告主張「郭火順未有耕作之情事」及「未知悉耕地租約存在」本係有
      利於原告主張之事實，依民事訴訟法第二百七十七條規定，原告主張前揭所利
      於己之事實本負有舉證之責任，為此說明於后：
      (一)原告既主張訴外人郭火順未有耕作之事實，則訴外人郭火順於斯時（亦即五
        十五年以前），究係如何不自任耕任之事實，原告自應舉證說明之，例如訴
        外人郭火順如何有任系爭耕地休耕、變更為非耕地使用等具體事實加以舉證
        說明，而非僅泛稱「郭火順未有耕作之事實」，於此，自難謂原告對於「郭
        火順未耕作之事實」已盡舉證責任！
      (二)承前所述，依現行土地登記簿謄本觀之，確有登載「本筆土地訂有三七五租
        約．．．」，又該登記機關中正地政事務所亦為原告所屬機關；再者，倘舊
        土地登記謄本未載有「本筆土地訂有三七五租約」等文字，則地政機關又如
        何將訂有租約之情事，轉載登記於現行土地登記謄本；從而，原告就其主張
        未知悉耕地租約存在情節，顯未盡舉證責任，自不足認其主張為真實可採！
       (三)綜上得知，原告就其主張「郭火順未有耕作之情事」及「未知悉耕地租約
         存在」等事實，本應盡舉證責任。
    三原告主張其於五十五年間取得系爭土地時係無人耕作狀態，被告否認之，其理
      由如下：
      (一)據鈞院八十八年度訴字第一五三四號租佃爭議事卷內所附台中市北屯區公所
        耕地租佃委員會所製作調解程序筆錄其內申請人北新國中係陳述「本土地業
        已由台中市政府價購，承租人如要請求補償應向原出租人賴松請求」、「請
        求對象應為原出租人賴松，而不是學校」。又台中市政府耕地租佃委員會調
        解程序筆錄其內申請人北新國中亦陳述「請逕予註銷三七五租約」，且北新
        國中向北屯區公所申請調解所載之事由及目的欄內載稱「本案系爭土地於五
        十五年間即由台中市政府向原出租人賴松價購，並興建教育設施，承租人即
        無耕作之事實」。基上得證，原告所屬北新國中於調解程序中非但未否認系
        爭土地訂有三七五租約，且更直指係因原告興建教育設施，承租人郭火順即
        無耕作之事實，凡此，均足以說明，原告主張前揭事實，自與事實不符！
      (二)原告所舉證人陳逸芳於鈞院亦明確稱：「當時北新國中要建校，我們有收購
        志誠中學以外的土地，被收購的土地不管是公有或私有都有人在耕作」等語
        。對此，原告方面亦對於上揭證人所言不爭執，另證人賴阿頒亦證稱：「北
        新國中收購系爭土地前，郭火順及其子女都有在其上耕作，系爭土地被收購
        後很久，郭火順才死亡」、「他們一家人很老實，政府叫他們搬走他們就搬
        走了」等語（均詳九十一年四月三十日言詞辯論筆錄）。從而，系爭土地於
        原告收購前及興建學校之前，被告之被繼承人郭火順及其子女均尚在其上耕
        作乙節，顯堪採信。
      (三)況原告收購系爭土地係五十五年間，依當時時空狀態（為戒嚴時期），又焉
        有民眾敢出面與政府抗爭，從而，證人陳逸芳所言「沒有人出來抗爭」及證
        人賴阿頒所述「政府叫他們搬走，他們就搬走了」，本能理解，惟此亦足說
        明，系爭土地之原承租人郭火順並無未自任耕作之情事。
    四按原告所引最高法院四十三年台上字第二五○號判例要旨，進而主張其受讓土
      地時，因土地登記謄本並關於三七五租約之記載，且事實上未有郭火順耕作之
      情事，故原地主賴松與郭火順間之租約，即不能對於原告主張繼續有效存在乙
      節，被告否認之，其理由如下：
      (一)按「出租人於租賃物交付後，縱將其所有權讓與第三人，其租賃契約，對於
        受讓人，仍繼續存在。」民法第四百二十五條定有明文。又該條立法理由亦
        明示：「謹按出租人於租賃物交付後，得為租賃標的物之不動產所有權讓與
        第三人時，其第三人依法律規定，當然讓受出租人所有之權利，並承擔其義
        務，使租賃契約仍舊存續，始能保護承租人之利益，故設本條，以明示其旨
        。」另耕地三七五減租條例第二十五條亦明定：「在耕地租期屆滿前，出租
        人縱將其所有權讓典與第三人，其租佃契約對於受讓受典人仍繼續有效．．
        ．。」凡此，均在再說明，出租人於租賃物交付後，其原租約對於日後取得
        所有權之第三人仍繼續存在，至最高法院四十三年台上字第二五○號判例旨
        在說明，倘原地主未將土地交付承租人耕作，因該租賃標的物未有出租人耕
        作，則受讓土地之第三人無從知悉其買受土地上有租賃契約存在，從而，依
        民法第四百二十五條及耕地三七五減租條例本旨推之，該租約即不能對於受
        讓土地之第三人主張繼續有效，與本件情形迴不相同，蓋本件租賃標的物早
        於三十八年間即由出租人賴松交付與承租人郭火順耕作，並無前開判例所指
        「未將土地交付被上訴人耕作」之情，從而，原告引用前開判例主張其不知
        悉耕地租約存在，自屬無據。
      (二)承前所述，買賣不破租賃原則，其前提在於出租人有無將租賃物交付承租人
        使用，至於原告主張其價購土地時，因土地登記謄本並無關於三七五租約之
        記載，誠與該租約是否繼續對於第三人（亦即原告）繼續存在有效與否無涉
        ，原告以此主張系爭租約對其無繼續存在乙節，亦屬無據，況系爭租約確登
        載於現行土地登記謄本，且於八十四年十二月二十六日以前，亦經原告所屬
        北屯區公所登載於其所掌管三七五租約土地清冊內，是就北屯區公所與原告
        間本存有直接隸屬關係，猶如總公司與分公司間之關係，從而，北屯區公所
        其在實體法上關係顯與原告不可分割，準此，原告主張其不知系爭土地上有
        三七租約存在乙節，自屬無理由！
    五原告另依最高法院六十三年台上字第八二八號判例，進而主張「因耕地租約而
      須由出租人予承租人補償，始自五十七年二月十二日修正都市平均地權條例第
      五十六條之增訂，原告使用及價購系爭土地之五十五年六月間，並無須補償承
      租人之規定，且以變更使用終止為由耕地租約，復不在同法第一百二十條第一
      項規定應予償還費用之列，故系爭耕地原承租人郭火順有否受補償，於耕地租
      賃關係之消滅，並無影響．．．云云。」被告否認之，其理由如下：
      本件租約已因原告繼受系爭土地而存在於兩造間，況原告迄今並未表示終止租
      約之意思表示，則兩造租約仍繼續有效存在，從而，原告前引用最高法院六十
      三年台上字第八二八號判例，自與本件情形不同！
    六原告主張「為租賃標的物之土地，因開關為公共設施，致不能為約定目的之使
      用，該土地上原有租賃關係，從此消滅，並引最高三十年上字第三四五號判例
      及七十六年度台上字第一五一九號判決」！被告否認之，其理由如下：
      (一)最高法院三十年上字第三四五號判例係明示：「租賃物因不可歸責於雙方當
        事人之事由而毀損，致全部不能為約定之使用收益者，當事人間之法律關係
        ，因其租賃物是否尚能修繕而異，其租賃物已不能修繕者，依民法第二百二
        十五條第一項、第二百六十六條第一項之規定，出租人免其以該物租與承租
        人使用收益之義務，承租人亦免其支付租金之義務，租賃關係即當然從此消
        滅。其租賃物尚能修繕者，依民法第二百二十五條第一項、第二百六十六條
        第一項之規定，在修繕完畢以前，出租人免其以該物租與承租人使用收益之
        義務，承租人亦免其支付租金之義務，惟其租賃關係依民法第四百三十條之
        規定並不當然消滅，必承租人定相當期限催告負擔修繕義務之出租人修繕，
        而出租人於其期限內不為修繕者，承租人始得終止契約，更須承租人為終止
        契約之意思表示，其租賃關係始歸消滅。」此與本件情形迥然不同，原告以
        該判例穿鑿附會，自有誤解。況上揭判例所示本係指民法所規範普通租賃因
        租賃物不可歸責雙方當事人之事由而毀損之情形，而本件係屬耕地三七五租
        約，本應適用特別法亦即耕地三七五減租條例第十七條第二項抑依平均地權
        條例第七十六條規定而據以終止租約，殊無因耕地移作他用，而致租賃契約
        歸於消滅之適用，倘如此解釋，耕地三七五減租條例第二項及平均地權條例
        第七十六條所定豈非形同具文，此絕非適用法律所應有之解釋。
      (二)又原告所引最高法院七十六年度台上字第一五一九號判決及台灣高等法院台
        中分院八十八年度上字第一○六號判決，並無拘束下級法院效力，合先敘明
        ，況該等民事判決所示之情形，均係公有耕地租約，而公有耕地租約因實施
        市地重劃致不能達到原租賃之目的者，依平均地權條例第六十三條規定，「
        由直轄市或縣市政府逕為註銷其租通知當事人．．．並按重劃計劃書公告當
        期該土地之公告現值三分之一補償承租人．．．。」是本件並非公有耕地租
        約，且非因市地重劃致不能達到原租賃之目的，自與上開判決所示情形均不
        相同。
    七綜上所述，系爭租約本因原告繼受系爭土地而有效存在於兩造間，況原告迄今
      仍未表示終止租約，且系爭租約亦無無效之情，從而，原告之訴自無理由。
  參、證據：聲請鈞院調閱八十八年度訴字第一五三四號租佃爭議案卷；另向台中市
      中正地政事務所函詢系爭土地之舊土地登記簿暨五十五年間至七十五年間所有
      土地登記簿有無登記三七五租約之資料，如無，於七十五年間係自何資料查知
      系爭土地有三七五租約而予轉載；及聲請訊問證人賴阿頒；又捨棄訊問證人賴
      張海柱。
丙、被告丙○、戊○○、己○○、廖郭鑾、張郭美、李郭阿菊均未於言詞辯論期日到
    場，亦未提出書狀作何聲明或陳述。
    理      由
一、本件原告於起訴時，其法定代理人原為張溫鷹，嗣於九十年十二月間變更為乙○
    ○，原告乃於九十一年一月三日具狀聲明由其新任法定代理人乙○○承受訴訟，
    核無不合，先予敘明。
二、按起訴狀送達後，原告不得將原訴變更或追加他訴，但請求之基礎事實同一者，
    ，不在此限，民事訴訟法第二百五十五條第一項第二款定有明文。經查本件原告
    起訴之聲明原係請求確認兩造間就系爭土地之租佃關係不存在；嗣於訴狀送達後
    ，原告除仍為上開之請求之外，復本於所有權妨害排除請求權，併請求被告容忍
    原告申請註銷系爭耕地租約（北屯舊字第一二九一號）之登記。其訴之追加既有
    請求之基礎事實同一情事，參諸首揭規定，應予准許，合先敘明。
三、本件被告皆經合法通知，除被告丁○○外，其餘被告均未於言詞辯論期日到場，
    核無民事訴訟法第三百八十六條各款所列情事，爰依原告之聲請，由其一造辯論
    而為判決。
四、本件系爭土地原係訴外人賴松所有，經原告於五十五年間向訴外人賴松價購，並
    於五十五年八月二十六日辦理所有權移轉登記；而訴外人賴松前於三十八年六月
    二十日與訴外人郭火順簽訂耕地三七五租約，約定租賃期間為自三十八年一月一
    日起至四十年十二月三十一日止，並於四十四年一月一日起至四十九年十二月三
    十一日止續訂租約；及訴外人郭火順係於七十二年四月六日死亡，被告均為其繼
    承人之事實，業據原告提出系爭土地登記謄本影本、被告之被繼承人郭火順之繼
    承系統表暨相關被繼承人、繼承人之戶籍謄本為證，並有台中市北屯區公所函暨
    所附台灣省台中市私有耕地租約影本及台中市中正地政事務所函暨所附系爭土地
    歷年登記謄本影本附卷可稽，復為兩造所不爭執，應認為真實。
五、按確認法律關係之訴，非原告有即受確認判決之法律上利益者，不得提起之，民
    事訴訟法第二百四十七條第一項前段定有明文。所謂「即受確認判決之法律上利
    益」，須因法律關係之存否不明確，致原告在私法上之地位有受侵害之危險，而
    此項危險得以對於被告之確認判決除去之者，始為存在，最高法院著有二十七年
    上字第三一六號民事判例可資參照。本件原告主張兩造間就系爭土地並無租佃關
    係存在乙節，惟為被告所否認，是兩造就上開租佃關係是否仍有效存在於兩造間
    顯有爭執。且此涉及被告得否依法向原告請求相關補償費，故應認原告有即受確
    認判決之法律上利益，合先敘明。
六、本件兩造就訴外人賴松與被告之被繼承人郭火順間之耕地租約，其租期至四十九
    年十二月三十一日屆滿後，是否已更新為不定期之耕地租約；如是，訴外人賴松
    於五十五年八月二十六日將系爭土地辦理所有權移轉登記予原告時，上開不定期
    之耕地租約是否對於原告仍繼續存在；如是，原告是否已合法終止上開不定期之
    耕地租約等節，爭執甚烈，應為本件首應審究之點。經查：
  (一)有關訴外人賴松與被告之被繼承人郭火順間之耕地租約，其租期至四十九年十二
    月三十一日屆滿後，是否已更新為不定期之耕地租約部分：
    1.按租賃期限屆滿後，承租人仍為租賃物之使用收益，而出租人不即表示反對之
      意思者，視為以不定期限繼續契約。民法第四百五十一條定有明文。復按定期
      租賃契約期滿後之得變為不定期租賃者，在出租人方面係以有無即表示反對之
      意思為條件，而非以有無收取使用收益之代價為條件，故苟無即表示反對之意
      思而未為使用收益代價之收取，其條件仍為成就，苟已即為反對之意思而為使
      用收益代價之收取，其條件仍為不成就。最高法院著有四十七年台上字第一八
      二○號判例可資參照。
    2.本件訴外人賴松與被告之被繼承人郭火順間就系爭土地曾訂有耕地租約，約定
      租賃期間為自三十八年一月一日起至四十年十二月三十一日止，並於四十四年
      一月一日起至四十九年十二月三十一日止續訂租約乙情，前已敘明。
    3.而被告辯稱：於五十五年間原告價購系爭土地時，被告及其被繼承人郭火順均
      仍在系爭土地耕作等語，惟為原告所否認。被告乃舉證人賴阿頒為證，而證人
      賴阿頒於九十一年四月三十日本院言詞辯論時結證稱：「（你知否北新國中收
      購系爭土地時，郭火順有否在系爭土地上耕作？）北新國中收購系爭土地前，
      郭火順及其子女都有在其上耕作，系爭土地被收購後很久，郭火順才死亡。因
      為時間過太久了，我印象不清楚」、「（你知否原告收購系爭土地是，郭火順
      一家人有何反應？）他們一家人很老實，政府叫他們搬走他們就搬走了」、「
      （你知否聽過郭火順一家人要補償費之事？）我不知道」、「（你自己耕作的
      土地與郭火順一家人耕作的土地距離多遠？）約兩百公尺」、「你耕作土地是
      否自己所有？）土地是我自己的，我的土地一部分被志誠中學買去做馬路，其
      餘土地仍繼續耕作，約二十多年前才蓋房子」等語。且原告所舉證人即原告當
      時之承辦人員陳逸芳於九十一年三月十九日言詞辯論時結證稱：「（北新國中
      何時建校？）民國五十四年開始籌備，之後就收購至誠國中的舊址並向民眾收
      購土地，但事隔太久，是向何人收購何地號的土地已經不記得了」等語，及於
      九十一年四月三十日言詞辯論時結證稱：「（你知否志誠中學有否坐落在系爭
      土地？）志誠中學沒有坐落系爭土地」、「（你們收購系爭土地時，系爭土地
      上到底有否人在其上耕作？）當時北新國中要建校，我們有收購志誠中學以外
      的土地，被收購的土地不管是公有或私有都有人在耕作」、「（當時私有土地
      若有人在耕作，如何解決？）向地主價購」、「（如何與耕作的人解決？）原
      告價購系爭土地之後才委託代書去處理後續的事，故我們不知道地主有否出租
      ，我們只是向地主價購，有沒有談到如何處理佃農的事，我已經印象模糊」、
      「（系爭土地是何人點交給原告的？）是地主點交給原告的，沒有人出來抗爭
      」等語。依證人陳逸芳之證詞應可證明於五十五年間原告價購系爭土地時，系
      爭土地確仍有人耕作，雖尚不足證明係訴外人郭火順一家人在其上耕作，惟徵
      諸上開證人賴阿頒之證詞，應可認於五十五年間原告價購系爭土地時，訴外人
      郭火順一家人仍在系爭土地耕作。
    4.是被告所辯：訴外人郭火順一家人於系爭耕地租約租期四十九年十二月三十一
      日屆滿後，至五十五年間原告價購系爭土地時，均仍在系爭土地耕作等語，即
      堪採信。可見承租人即訴外人郭火順一家人於系爭耕地租約租期四十九年十二
      月三十一日屆滿後，仍繼續在系爭土地耕作，承租人即訴外人賴松並未即為反
      對之意思表示，揆諸首揭說明，系爭耕地租約應已依法更新為不定期之耕地租
      約。
  (二)有關訴外人賴松於五十五年八月二十六日將系爭土地辦理所有權移轉登記予原告
    時，上開不定期之耕地租約是否對於原告仍繼續存在部分：
    1.按民法第四百二十五條之規定已於八十八年四月二十一日修正，而訴外人賴松
      係於五十五年八月二十六日將系爭土地辦理所有權移轉登記予原告，乃在該條
      規定修正之前，是有關系爭土地之租賃關係自應適用當時之法律即修正前之該
      條規定。而按出租人於租賃物交付後，縱將其所有權讓與第三人，其租賃契約
      ，對於受讓人，仍繼續存在。修正前民法第四百二十五條定有明文。復按在耕
      地租期屆滿前，出租人縱將其所有權讓典與第三人，其租佃契約對於受讓受典
      人仍繼續有效，受讓受典人應會同原承租人申請為租約變更之登記。耕地三七
      五減租條例第二十五條亦定有明文。
    2.本件訴外人賴松既自三十八年一月一日起即將系爭土地出租予訴外人郭火順，
      並將系爭土地交付訴外人郭火順一家人耕作，前已敘明，是依上開修正前民法
      第四百二十五條及耕地三七五減租條例第二十五條之規定，原告於五十五年八
      月二十六日受讓取得系爭土地之所有權時，系爭不定期之耕地租約對於原告仍
      繼續存在。
    3.雖原告主張被告之被繼承人郭火順與系爭土地原所有人賴松間，即令確有耕地
      租賃關係，依最高法院四十三年台上字第二五○號判例所示，亦須原告於受讓
      系爭土地時確知該項租賃契約之存在，被告始能對原告主張租約繼續有效云云
      。惟查最高法院四十三年台上字第二五○號判例意旨係謂：「耕地承租人與耕
      地所有人訂有租約，如耕地所有人未將耕地交付承租人耕作，耕地買受人受讓
      土地時，無從得知原耕地所有人與承租人間有租賃關係存在，耕地承租人與原
      耕地所有人間之租約，不能對於受讓土地之買受人主張繼續有效」等語。本件
      系爭土地自三十八年一月一日起即為訴外人賴松交付訴外人郭火順一家人耕作
      至原告價購系爭土地、興建學校時止，詳如前述，自與出租人未將租賃物交付
      承租人使用之情形有別。且上開修正前民法第四百二十五條及耕地三七五減租
      條例第二十五條規定之適用，係以出租人有將租賃物交付承租人使用為要件，
      與租賃物之受讓人是否知悉該租賃關係存在無涉。故原告此部分主張，要無可
      採。
    4.綜上所述，應認原告於五十五年八月二十六日受讓取得系爭土地之所有權時，
      系爭不定期之耕地租約對於原告仍繼續存在。
    5.又訴外人郭火順係於七十二年四月六日死亡，被告均為其繼承人乙節，前已說
      明，是訴外人郭火順所有包括系爭耕地租約（於訴外人郭火順死亡時，系爭耕
      地租約應仍有效存在，詳如後述）在內等一切財產上權利義務概由被告繼承。
  (三)有關原告是否已合法終止上開不定期之耕地租約部分：
    原告主張：上開不定期之耕地租約已經合法終止，理由計為(1)系爭土地係學校建
    築用地，則原告既已於五十五年間要求訴外人郭火順一家遷出系爭土地，其後並
    申請本件調處及提起本件訴訟，原告該諸項要求與租約之存續並不相容，即係包
    含終止租約之意思表示（最高法院七十四年度台上字第一一二二號判決參照；該
    判決謂當事人為與契約之繼續存在不相容之請求，即已發生解除契約之效力）；
    (2)依最高法院六十三年台上字第八二八號及八十三年台上字第二四○○號判例所
    示，該租佃關係亦應自原告收回建校當時即告消滅；(3)依土地法第一百十四條第
    四款之規定及依最高法院三十年上字第三四五號判例、七十六年度台上字第一五
    一九號判決、台灣高等法院台中分院八十八年度上字第一○六號民事判決要旨，
    系爭耕地租約應於五十五年六月十二日因系爭土地興辦學校，改作公共設施使用
    而終止等語。惟均為被告所否認。茲分別說明如下：
    1.原告主張其於五十五間已要求訴外人郭火順一家遷出系爭土地，其後並申請本
      件調處及提起本件訴訟，依最高法院七十四年度台上字第一一二二號判決要旨
      ，原告該諸項要求與租約之存續並不相容，即係包含終止租約之意思表示等語
      。惟查最高法院七十四年度台上字第一一二二號判決並未經選編為判例，對下
      級法院並無拘束力。況按所謂調解、起訴，均有催告通知終止契約之效力，係
      指調解聲請書或起訴書有催告或終止契約之意思表示者，於調解聲請書或起訴
      書之繕本送達對方時，有催告或止約之效力而言，並非謂調解或起訴當然有催
      告或止約效力。最高法院著有五十六年台上字第二○○九號判例可資參照。本
      件原告已自認其從未向被告或其被繼承人郭火順明示其終止系爭耕地租約之意
      思表示（見本院九十一年九月二十六日言詞辯論筆錄），縱原告於五十五間已
      要求訴外人郭火順一家遷出系爭土地，其後並申請本件調處及提起本件訴訟，
      仍難認原告對被告或其被繼承人郭火順之諸項請求已包含終止系爭租約之意思
      表示，亦即可認原告尚未對被告或其被繼承人郭火順為終止系爭租約之意思表
      示。
    2.再原告主張依最高法院六十三年台上字第八二八號及八十三年台上字第二四○
      ○號判例所示，該租佃關係亦應自原告收回建校當時即告消滅等語。惟查最高
      法院六十三年台上字第八二八號判例要旨略以：「被上訴人以系爭耕地六筆，
      均已劃入都市計劃範圍，必須收回建築，乃於訴狀表示其終止租約之意思，自
      其訴狀送達於上訴人時，租約即為終止。至實施都市平均地權條例第五十六條
      第二項所規定之改良費及補償金，與同條第一項所規定之終止租約收回耕地，
      並非立於互為對待給付之關係，自不發生同時履行抗辯問題」等語；而最高法
      院八十三年台上字第二四○○號判例要旨則略以：「耕地三七五減租條例第十
      七條第二項規定之補償，與同條第一項第五款所規定之終止租約收回耕地，並
      非立於互為對待給付之關係，自不發生同時履行抗辯問題」等語。可見上開二
      則最高法院判例，其重點係在出租人終止租約收回耕地與承租人請求補償金，
      並非立於互為對待給付之關係，與本件情形並無關聯。況且上開第一則最高法
      院判例更表示「乃於訴狀表示其終止租約之意思，自其訴狀送達於上訴人時，
      租約即為終止」等語，即認如租約有法定終止之原因，出租人仍須向承租人為
      終止租約之意思表示，租約始為終止，而非租約一有法定終止之原因即當然生
      終止之效力。
    3.又原告主張依土地法第一百十四條第四款之規定及依最高法院三十年上字第三
      四五號判例、七十六年度台上字第一五一九號判決、台灣高等法院台中分院八
      十八年度上字第一○六號民事判決要旨，系爭耕地租約應於五十五年六月十二
      日因系爭土地興辦學校，改作公共設施使用而終止等語。分別說明如下：
      (1)惟按「依不定期限租用耕地之契約，僅得於有左列情形之一時終止之：．．
        ．四耕地依法變更其使用時。．．．。」土地法第一百十四條第四款定有明
        文。再按「耕地租約在租佃期限未屆滿前，非有左列情形之一不得終止：．
        ．．五經依法編定或變更為非耕地使用時。．．．。」耕地三七五減租條例
        第十七條第一項第五款亦定有明文。復按「出租耕地經依法編為建築用地者
        ，出租人為收回自行建築或出售作為建築使用時，得終止租約。」平均地權
        條例第七十六條第一項亦定有明文。是縱系爭土地有上開各該規定之情形，
        依前述2.之說明，亦僅係系爭耕地租約有法定終止之原因，仍須由原告向被
        告或其被繼承人郭火順為終止系爭耕地租約之意思表示，系爭耕地租約始為
        終止，而非租約一有法定終止之原因即生終止之效力。
      (2)另原告所援用之最高法院三十年上字第三四五號判例，其要旨略以：「租賃
        物因不可歸責於雙方當事人之事由而毀損，致全部不能為約定之使用收益者
        ，當事人間之法律關係，因其租賃物是否尚能修繕而異。其租賃物已不能修
        繕者，依民法第二百二十五條第一項、第二百六十六條第一項之規定，出租
        人免其以該物租與承租人使用收益之義務，承租人亦免其支付租金之義務，
        租賃關係即當然從此消滅。其租賃物尚能修繕者，依民法第二百二十五條第
        一項、第二百六十六條第一項之規定，在修繕完畢以前，出租人免其以該物
        租與承人使用收益之義務，承租人亦免其支付租金之義務，惟其租賃關係，
        依民法第四百三十條之規定不當然消滅，必承租人定相當期限催告負擔修繕
        義務之出租人修繕，而出租人於其期限內不為修繕者，承租人始得終止契約
        ，更須承租人為終止契約之意思表示，其租賃關係始歸消滅」等語，本係指
        民法所規範普通租賃因租賃物不可歸責雙方當事人之事由而毀損之情形，與
        本件之情形有別，蓋本件係屬耕地三七五租約，本應適用特別法即上開土地
        法第一百十四條第四款、耕地三七五減租條例第十七條第一項第五款或平均
        地權條例第七十六條第一項之規定而據以終止租約，殊無因耕地移作他用，
        租賃關係即當然歸於消滅之理，是本件無最高法院三十年上字第三四五號判
        例適用之餘地。
      (3)又原告所援用之最高法院七十六年度台上字第一五一九號判決及台灣高等法
        院台中分院八十八年度上字第一○六號民事判決，均非判例，對下級法院原
        無拘束力。且觀諸台灣高等法院台中分院八十八年度上字第一○六號民事判
        決所示之情形，係公有耕地租約，其判決理由為：「．．．是依上訴人之被
        繼承人賴張好與被上訴人間原訂之公有基地租賃契約第十三條約定：『政府
        因舉辦公共事業需要或公務使用需要及依法變更使用者，出租機關得隨時終
        止租約』，足認兩造間之租賃關係已因被上訴人於前開七十七年十一月二十
        三日函為終止之意思表示而歸於消滅．．．」等語，與本件之情形並不相同
        ，本件並無適用之餘地。況該判決亦認縱出租人有得終止事由，仍須向承租
        人為終止之意思表示。另原告所引最高法院七十六年度台上字第一五一九號
        判決之要旨略為：「系爭原為魚塭之土地，因參加台南市第五期市地重劃，
        而重行分配於被上訴人之土地，既於重劃時已填平，分別作為工廠、住宅、
        機關及公共設施用地，則因此項不可歸責於雙方當事人之事由，以致被上訴
        人不能再依約交付養地與上訴人使用收益，被上訴人自不負與上訴人續訂租
        約之義務，租賃關係即當然從此消滅」等語，其情形係出租人因其土地經政
        府重劃而無法再提供予承租人養殖，與本件係原告自行將系爭土地收回興建
        學校之情形有間，且此最高法院判決係依據民法給付不能之規定，始有「該
        租賃關係即當然從此消滅」之結論，惟該事件之租賃物係土地，本應適用特
        別法即上開土地法第一百十四條第四款、耕地三七五減租條例第十七條第一
        項第五款或平均地權條例第七十六條第一項之規定而據以終止租約，該最高
        法院判決適用法規似有不當之處，本件自無加以適用之理。
    4.綜上所述，系爭耕地租約縱有原告得以終止之事由，惟原告迄未向被告或其被
      繼承人郭火順明示其終止之意思表示，系爭耕地租約自尚未發生終止之效力，
      亦即系爭租佃關係仍有效存在於兩造之間。
七、從而，原告請求確認兩造間就系爭土地之租佃關係不存在，及本於所有權妨害排
    除請求權，併請求被告容忍原告申請註銷系爭耕地租約（北屯舊字第一二九一號
    ）之登記，均屬無據，應予駁回。
八、據上論結，原告之訴為無理由，依民事訴訟法第三百八十五條第一項前段、第七
    十八條，判決如主文。
中　　　華　　　民　　　國　　九十一　　年　　　十　　　月　　 十七 　　日
                                      臺灣臺中地方法院民事第四庭
~B法　　　官　許秀芬
右為正本係照原本作成
如對本判決上訴須於判決送達後廿日內向本院提出上訴狀
中　　　華　　　民　　　國　　九十一　　年　　　十　　　月　　 十七 　　日
~B法院書記官
